臺灣新北地方法院刑事判決
110年度金訴字第538號
公  訴  人  臺灣新北地方檢察署檢察官
被      告  林敬樺



選任辯護人  張育瑄律師
            蔡松均律師
上列被告因違反洗錢防制法等案件，經檢察官提起公訴（110年
度偵字第7467、11228號），及移送併辦（110年度偵字第38548
號），本院判決如下：
    主    文
林敬樺幫助犯洗錢防制法第十四條第一項之洗錢罪，處有期徒刑
貳月，併科罰金新臺幣壹萬元，罰金如易服勞役，以新臺幣壹仟
元折算壹日。
    犯罪事實
一、林敬樺依一般社會通常生活經驗，可預見將金融機構帳戶交
    由他人使用，可能幫助詐欺集團，詐欺社會大眾轉帳或匯款
    至該帳戶，成為所謂「人頭帳戶」，作為對方收受、提領特
    定犯罪所得使用，對方提領後即會產生遮斷金流以逃避國家
    追訴、處罰之效果，竟基於縱將帳戶資料交給他人，他人可
    能利用該帳戶犯詐欺取財罪，並利洗錢之實行，亦不違背其
    本意之幫助犯意，於民國109年10月間某日，在其位於新北
    市○○區○○路000號4樓之住處附近，將其設於彰化商業銀行帳
    號00000000000000號帳戶（下稱系爭帳戶）之存摺、提款卡
    、密碼交與真實姓名年籍不詳自稱「小徐」之人。嗣「小徐
    」所屬之詐欺集團取得系爭帳戶之存摺、提款卡及密碼後，
    即與同集團其他成員，共同基於意圖為自己不法所有之詐欺
    及一般洗錢之犯意聯絡，由同集團成員以如附表所示之詐欺
    方式訛騙如附表所示之人，致其等陷於錯誤，而陸續於如附
    表所示之時間，匯款至系爭帳戶，旋遭同集團成員提領一空
    ，藉以製造金流之斷點，而掩飾或隱匿該犯罪所得之去向。
二、案經杜游濬瑜、李祝君訴由新北市政府警察局林口分局；張
    元鳳訴由祧園市政府警察局大園分局報告臺灣新北地方檢察
    署檢察官偵查起訴及移送併辦。
　　理    由
一、證據能力部分：
　　本案據以認定被告林敬樺犯罪之供述證據，業經公訴人、被
    告及辯護人於本院審判程序同意作為證據（見金訴卷第214
    頁），復經本院審酌認該等證據之作成無違法、不當或顯不
    可信之情況，而非供述證據亦非公務員違背法定程序所取得
    ，依刑事訴訟法第158條之4反面解釋、第159條之5第1項之
    規定，均有證據能力。
二、認定本案犯罪事實之證據及理由：
　　上揭犯罪事實，業據被告於本院準備程序及審理中坦承不諱
    （見金訴卷第82、214頁），復據如附表所示之告訴人於警
    詢中指訴綦詳，並有如附表證據名稱欄中所示之書證在卷可
    稽，足認被告具任意性之自白與事實相符。本案事證明確，
    被告犯行堪以認定，應予依法論科。
三、論罪科刑：
㈠、按刑法第30條之幫助犯，係以行為人主觀上有幫助故意，客
    觀上有幫助行為，即對於犯罪與正犯有共同認識，而以幫助
    意思，對於正犯資以助力，但未參與實行犯罪之行為者而言
    。幫助犯之故意，除需有認識其行為足以幫助他人實現故意
    不法構成要件之「幫助故意」外，尚需具備幫助他人實現該
    特定不法構成要件之「幫助既遂故意」，惟行為人只要概略
    認識該特定犯罪之不法內涵即可，無庸過於瞭解正犯行為之
    細節或具體內容。金融帳戶乃個人理財工具，依我國現狀，
    申設金融帳戶並無任何特殊限制，且可於不同之金融機構申
    請多數帳戶使用，是依一般人之社會通念，若見他人不以自
    己名義申請帳戶，反而收購或借用別人之金融帳戶以供使用
    ，並要求提供提款卡及告知密碼，則提供金融帳戶者主觀上
    如認識該帳戶可能作為對方收受、提領特定犯罪所得使用，
    對方提領後會產生遮斷金流以逃避國家追訴、處罰之效果，
    仍基於幫助之犯意，而提供該帳戶之提款卡及密碼，以利洗
    錢實行，仍可成立一般洗錢罪之幫助犯（最高法院108年度
    台上大字第3101號裁定意旨參照）。查被告於上述時、地，
    將系爭帳戶存摺、提款卡、密碼交給「小徐」，供「小徐」
    所屬之詐欺集團成員，對如附表所示之告訴人以如附表所示
    之方式施以詐術，而致其等陷於錯誤，並依指示匯款至系爭
    帳戶，嗣旋遭同集團不詳成員提領一空，被告所為固未直接
    實行詐欺取財、掩飾、隱匿犯罪所得之構成要件行為，惟其
    提供系爭帳戶之存摺、提款卡及密碼與詐欺集團成員使用，
    確對詐欺集團成員遂行詐欺取財、掩飾、隱匿犯罪所得資以
    助力，有利詐欺取財及洗錢之實行，是核被告所為，係犯刑
    法第30條第1項前段、第339條第1項之幫助詐欺取財罪、刑
    法第30條第1項前段、洗錢防制法第14條之幫助洗錢罪。
㈡、公訴意旨雖認被告所為構成刑法第339條之4第1項第2款之三
    人以上共同詐欺取財罪及洗錢防制法第2條第2款、第14條第
    1項洗錢罪之共同正犯云云，惟按刑法關於正犯、幫助犯之
    區別，係以其主觀之犯意及客觀之犯行為標準，凡以自己犯
    罪之意思而參與犯罪，無論其所參與者是否犯罪構成要件之
    行為，皆為正犯，其以幫助他人犯罪之意思而參與犯罪，其
    所參與者，苟係犯罪構成要件之行為，亦為正犯。如以幫助
    他人犯罪之意思而參與犯罪，其所參與者又為犯罪構成要件
    以外之行為，則為從犯（最高法院95年度台上字第3886號判
    決意旨參照）。查被告於警詢及檢察事務官詢問時，固均曾
    稱如附表所示之告訴人匯入系爭帳戶之款項係其所提領云云
    （見偵7467卷第9、68頁），然於本院準備程序後改稱其僅
    有提供系爭帳戶之存摺、提款卡、密碼，並未實際提領款項
    等語（見金訴卷第82、217頁），則被告先後不一致之陳述
    究竟何者可信，仍應參酌卷內其他證據而定。觀諸公訴人本
    案所舉之其他證據，即如附表所示之告訴人於警詢之指訴、
    如附表證據名稱欄中所示之書證等件，固足證明如附表所示
    之告訴人因遭詐欺集團成員以如附表所示之詐欺方式訛騙，
    致其等陷於錯誤，而陸續於如附表所示之時間，匯款至系爭
    帳戶，旋遭同集團成員提領一空等情，然均無從用以證明如
    附表所示之告訴人匯入系爭帳戶之款項，確係由被告所提領
    ；又本院函命新北市政府警察局林口分局調取如附表所示之
    告訴人匯入之款項經提領之監視器畫面截圖到院，亦函請彰
    化商業銀行提供如附表所示之告訴人匯入之款項經提領之監
    視器畫面到院，經該分局及該銀行中壢分行均覆以因自動櫃
    員機監視畫面僅保留6個月，而無法提供監視影像到院等情
    ，有新北市政府警察局林口分局110年12月29日新北警林刑
    字第1105255019號函（見金訴卷第149頁）、彰化商業銀行
    中壢分行110年12月27日彰壢字第1100299號函（見金訴卷第
    129頁）在卷可參，是如附表所示之告訴人匯入系爭帳戶之
    款項，是否係由被告所提領，實仍存疑，即難逕認被告本案
    有公訴意旨所指提領詐欺所得款項之構成要件行為，亦無其
    餘證據認定被告係基於自己犯罪之意思而將系爭帳戶之存摺
    、提款卡、密碼交付「小徐」，從而，公訴意旨認被告所為
    構成刑法第339條之4第1項第2款之三人以上共同詐欺取財罪
    及洗錢防制法第2條第2款、第14條第1項洗錢罪之共同正犯
    ，容有誤會。又本案之詐欺方式，雖均屬詐欺集團所犯，然
    卷內並無積極證據證明被告知悉該集團成員達3人以上，或
    知悉該詐欺集團所使用之詐欺方式，是本案尚難認被告犯有
    刑法第339條之4第1項各款之幫助加重詐欺取財罪名，然因
    起訴之基本社會事實同一，爰依法變更起訴法條。至公訴意
    旨認被告構成洗錢罪之正犯部分，本院認僅構成幫助犯，惟
    此係行為態樣有別，罪名未變更，尚無庸變更起訴法條，附
    此敘明。
㈢、被告以一交付系爭帳戶之行為同時觸犯數幫助詐欺取財、幫
    助洗錢罪，為想像競合犯，依刑法第55條規定，應從一重論
    以幫助洗錢罪。臺灣新北地方檢察署檢察官以110年度偵字
    第38548號移送併辦部分，與原起訴之犯罪事實有想像競合
    裁判上一罪關係，依審判不可分之原則，為起訴效力所及，
    本院應併予審究。
㈣、查被告前因不能安全駕駛致公共危險案件，經本院以105年度
    交簡字第4896號判決判處有期徒刑3月確定，又因不能安全
    駕駛致公共危險案件，經臺灣桃園地方法院以106年度桃交
    簡字第539號判決判處有期徒刑2月確定，上開案件嗣經臺灣
    桃園地方法院以106年度聲字第2467號裁定定應執行刑有期
    徒刑3月確定，於106年11月7日因易科罰金執行完畢等情，
    有其臺灣高等法院被告前案紀錄表在卷可憑（見金訴卷第13
    至15頁），被告曾受前述有期徒刑執行完畢，於有期徒刑執
    行完畢後5年內，再因故意犯本案有期徒刑以上之罪，符合
    刑法第47條第1項累犯之規定。然參酌司法院釋字第775 號
    解釋之意旨，法院就符合累犯要件之被告，仍應以其是否有
    其特別惡性或對刑罰反應力薄弱等事由，妥適審酌被告所犯
    前後數罪間，關於前案之性質（故意或過失）、前案徒刑之
    執行完畢情形（有無入監執行完畢、是否易科罰金或易服社
    會勞動）、再犯之原因、兩罪間之差異（是否同一罪質、重
    罪或輕罪）、主觀犯意所顯現之惡性及其反社會性等情，綜
    合判斷各別被告有無因加重本刑致生所受刑罰超過其所應負
    擔罪責之情形，裁量是否加重最低本刑。查被告前未曾違犯
    幫助詐欺、洗錢等罪，其構成累犯之前案係不能安全駕駛致
    公共危險犯行，與本案所犯之幫助詐欺、洗錢，罪名、罪質
    類型均不同，犯罪手段、動機顯屬有別，犯罪時間復有相當
    之間隔，難認被告具有一定特別惡性，而有加重其最低本刑
    之必要，揆諸前開解釋意旨，就被告本案所犯之罪，裁量不
    予加重最低本刑。又本案既未依前揭累犯之規定加重其刑，
    基於精簡裁判之原則，自無庸於主文欄及據上論斷欄記載累
    犯及相關規定，併此敘明。
㈤、按犯前2條之罪，在偵查或審判中自白者，減輕其刑，洗錢防
    制法第16條第2項定有明文。被告於本院準備程序及審理時
    對於所犯同法第14條第1項之罪自白不諱（見金訴卷82、214
    頁），依前開規定，應予減輕其刑。被告既係對正犯資以助
    力而未參與犯罪構成要件行為之實行，為洗錢罪之幫助犯，
    爰依刑法第30條第2項之規定，按正犯之刑減輕之，並依刑
    法第70條規定遞減之。
㈥、爰審酌被告貿然將其系爭帳戶提款卡、密碼供「小徐」所屬
    之詐欺集團使用，手段雖屬平和，惟此使詐騙者得以掩飾真
    實身分，且受騙匯入之犯罪所得一旦提領而出，即得製造金
    流斷點，增加查緝犯罪之困難，並助長社會犯罪風氣，殊屬
    不當；惟念及被告本身尚非實際參與本案詐欺取財、洗錢正
    犯之行為，可非難性較小，亦無證據證明被告因本案犯行獲
    有任何利益；兼衡被告業能坦認犯行，並與本案全部告訴人
    達成調解，且均已賠償完畢，有本院111年度司刑移調字第3
    0號調解筆錄、本院公務電話紀錄表（見金訴卷第151至152
    、163、165、203至204頁）在卷可證，堪認其犯後態度良好
    ；暨其自陳為高中肄業之智識程度，打工為生，經濟狀況普
    通，未婚，無扶養人口之生活狀況（見金訴卷第220頁）等
    一切情狀，量處如主文所示之刑，併諭知罰金易服勞役之折
    算標準。
四、沒收部分：
    按犯第14條之罪，其所移轉、變更、掩飾、隱匿、收受、取
    得、持有、使用之財物或財產上利益，沒收之，固為洗錢防
    制法第18條第1項前段所明定，惟本案被告所為係洗錢防制
    法第14條第1項洗錢罪之幫助犯，其犯罪態樣與實施犯罪之
    正犯有異，所處罰者乃其提供助力之行為本身，而非正犯實
    施犯罪之行為，因此幫助犯不適用責任共同之原則，對於正
    犯所移轉、變更、掩飾、隱匿、收受、取得、持有、使用之
    財物或財產上利益，自毋庸為沒收之宣告。又卷查無任何證
    據足認被告曾因本案犯行獲得任何報酬利益，被告既無犯罪
    所得，自無從諭知沒收，併此敘明。
五、不另為無罪諭知部分：　　
㈠、公訴意旨另以：被告自109年10月18日前某日起，基於參與犯
    罪組織之犯意，加入真實姓名年籍不詳LINE暱稱為「LALA慈
    慈」等人所屬之三人以上，以實施詐術為手段，具有持續性
    或牟利性之有結構性組織詐欺組織犯罪集團，擔任提供金融
    帳戶及從事取款工作之車手，因認被告涉犯組織犯罪防制條
    例第3條第1項後段之參與犯罪組織罪嫌等語。
㈡、按犯罪事實應依證據認定之，無證據不得認定犯罪事實，又
    不能證明被告犯罪者，應諭知無罪之判決，刑事訴訟法第15
    4條第2項及第301條第1項分別定有明文。次按認定不利於被
    告之事實，須依積極證據，苟積極證據不足為不利於被告事
    實之認定時，即應為有利於被告之認定，更不必有何有利之
    證據；又事實之認定，應憑證據，如未能發現相當證據，或
    證據不足以證明，自不能以推測或擬制之方法，以為裁判基
    礎；刑事訴訟法上所謂認定犯罪事實之積極證據，係指適合
    於被告犯罪事實認定之積極證據而言，雖不以直接證據為限
    ，間接證據亦包括在內，然而無論直接或間接證據，其為訴
    訟上之證明，須於通常一般人均不致有所懷疑，而達確信其
    為真實之程度，始得據為有罪之認定，倘其證明尚未達到此
    程度，而有合理懷疑存在致無從形成有罪確信，根據「罪證
    有疑，利於被告」之證據法則，即不得據為不利被告之認定
    （最高法院82年度台上字第163號、76年台上字第4986號判
    決意旨參照）。
㈢、按組織犯罪防制條例第2條規定：「本條例所稱犯罪組織，指
    3人以上，以實施強暴、脅迫、詐術、恐嚇為手段或最重本
    刑逾5年有期徒刑之刑之罪，所組成具有持續性或牟利性之
    有結構性組織。前項有結構性組織，指非為立即實施犯罪而
    隨意組成，不以具有名稱、規約、儀式、固定處所、成員持
    續參與或分工明確為必要。」；另該條例第3條第1項後段所
    稱「參與犯罪組織」，則係指行為人加入以實施特定犯罪為
    目的所組成之有結構性組織，並成為該組織成員而言。且既
    曰參與，自須行為人主觀上有成為該組織成員之認識與意欲
    ，客觀上並有受他人邀約等方式而加入之行為，始足當之。
    倘欠缺加入成為組織成員之認識與意欲，僅單純與該組織成
    員共同實行犯罪或提供部分助力，則至多祇能依其所參與實
    行或提供助力之罪名，論以共同正犯或幫助犯，要無評價為
    參與犯罪組織之餘地（最高法院110年度台上字第1670號判
    決意旨可參）。查本案被告提供系爭帳戶之行為僅為他人詐
    欺取財犯行提供助力，並無積極證據足資證明被告有提領詐
    欺所得款項之行為，亦無從逕認被告知悉本案詐欺集團成員
    是否3人以上，均如前述，自難認被告有參與具結構性犯罪
    組織之主觀犯意及客觀行為，即無從就其本案所為，遽論以
    參與犯罪組織之罪名。
㈣、從而，依公訴人之所提各項證據，無從令本院確信被告確有
    公訴意旨所指參與犯罪組織之犯行，原應就此部分為被告無
    罪之諭知，惟公訴意旨認此部分與前開論罪科刑之部分具想
    像競合犯之裁判上一罪關係，爰不另為無罪之諭知，併此敘
    明。
據上論斷，應依刑事訴訟法第299條第1項前段、第300條，洗錢
防制法第14條第1項、第16條第2項，刑法第11條、第30條第1項
前段、第2項、第339條第1項、第55條、第42條第3項前段，刑法
施行法第1條之1第1項，判決如主文。
本案經檢察官陳建良提起公訴，檢察官羅雪舫移送併辦，檢察官
江佩蓉到庭執行職務。
中　　華　　民　　國　　111 　年　　5 　　月　　25　　日
                  刑事第十一庭  審判長法　官　郭峻豪

                                　    法  官  沈　易
　
                                  　  法  官  施吟蒨
以上正本證明與原本無異。
如不服本判決應於收受判決後20日內向本院提出上訴書狀，並應
敘述具體理由；其未敘述上訴理由者，應於上訴期間屆滿後20日
內向本院補提理由書（均須按他造當事人之人數附繕本）「切勿
逕送上級法院」。
　                                    書記官  張如菁
中　　華　　民　　國　　111 　年　　5 　　月　　25　　日
附錄論罪科刑法條：
洗錢防制法第14條第1項
有第二條各款所列洗錢行為者，處7年以下有期徒刑，併科新臺
幣5百萬元以下罰金。
前項之未遂犯罰之。
前二項情形，不得科以超過其特定犯罪所定最重本刑之刑。

刑法第30條
幫助他人實行犯罪行為者，為幫助犯。雖他人不知幫助之情者，
亦同。
幫助犯之處罰，得按正犯之刑減輕之。

刑法第339條第1項
意圖為自己或第三人不法之所有，以詐術使人將本人或第三人之
物交付者，處5年以下有期徒刑、拘役或科或併科50萬元以下罰
金。
以前項方法得財產上不法之利益或使第三人得之者，亦同。
前二項之未遂犯罰之。

附表： 註：告訴人匯款之時間、金額均以卷附交易明細表為準，逕予更正補充。        編號 告訴人 詐欺方式 匯款時間 匯款金額 （新臺幣） 匯入帳戶 證據名稱及卷證頁碼  1 杜游濬瑜 詐欺集團成員於109年10月18日前某日，先在FB上刊登「PICTE百達娛樂城」之廣告，杜游濬瑜於109年10月18日閱覽後點選網頁連結並留言，而經同集團成員以LINE加其為好友，並自稱為該娛樂城網站之客服人員，向其佯稱可參與投資購買東南亞彩票獲利云云，致其陷於錯誤，而依指示匯款如右所示。 109年10月18日14時15分許 1萬元 被告彰化銀行帳戶 ①證人即告訴人杜游濬瑜於警詢之證述（見偵7467卷第11至17頁） ②臺幣轉帳畫面截圖（見偵7467卷第23頁） ③被告彰化銀行客戶基本資料查詢、存摺存款帳號資料及交易明細、客戶往來帳戶一覽表、金融卡停止使用通知書兼補發申請書（見偵7467卷第53至61頁、偵38548卷第147至148頁）  2 李祝君 詐欺集團成員於109年10月初前，先在FB上刊登投資高獲利之廣告，李祝君於109年10月初閱覽後循上載指示加入LINE好友，而經同集團成員向其佯稱可參與投資獲利云云，致其陷於錯誤，而依指示匯款如右所示。 ①109 年10月19日12時許、 ②同日12時5 分許 ①5萬元、 ②42,200 元（起訴書誤載為42,000元）  ①證人即告訴人李祝君於警詢之證述（見偵11228卷第11至14頁） ②LINE對話紀錄、臺幣單筆轉帳、訊息通知畫面截圖（見偵11228卷第15至16、29至35頁） ③被告彰化銀行客戶基本資料查詢、存摺存款帳號資料及交易明細、客戶往來帳戶一覽表、金融卡停止使用通知書兼補發申請書（見偵7467卷第53至61頁、偵38548卷第147至148頁）  3 張元鳳 詐欺集團成員於109年9月26日前某日，在交友軟體「OAI」以暱稱「呂聖奕」結識張元鳳，嗣以LINE向其佯稱可在投資網站「Ri.quniuu.com」與「ri.skcbtec.com」購買代幣進行外匯、金屬等投資，藉此獲利云云，另介紹「夏和傑」假稱渠可教張元鳳投資云云，致其陷於錯誤，而依指示匯款如右所示。 109年10月19日19時19分許 25,000元  ①證人即告訴人張元鳳於警詢之證述（見偵38548卷第26至36頁） ②國泰世華商業銀行客戶資料查詢、交易明細、存摺影本、LINE對話紀錄截圖（見偵38548卷第118至121、179、184至190頁） ③被告彰化銀行客戶基本資料查詢、存摺存款帳號資料及交易明細、客戶往來帳戶一覽表、金融卡停止使用通知書兼補發申請書（見偵7467卷第53至61頁、偵38548卷第147至148頁）